【裁判字號】    99,毒抗,60
【裁判日期】    990308
【裁判案由】    毒品危害防制條例
【裁判全文】
臺灣高等法院刑事裁定               99年度毒抗字第60號
抗  告  人  臺灣士林地方法院檢察署檢察官
被      告  甲○
上列抗告人因被告違反毒品危害防制條例案件，不服臺灣士林地
方法院99年度毒聲字第22號，民國99年1月20日裁定（ 聲請案號
：99年度聲觀字第4號），提起抗告，本院裁定如下：
    主  文
抗告駁回。
    理  由
一、原裁定以:
(一)、聲請意旨略以：被告甲○前於民國87年間因施用第二級毒品
    安非他命案件，經觀察、勒戒後，認無繼續施用毒品之傾向
    ，由臺灣士林地方法院檢察署檢察官於87年11月21日以87年
    度偵字第8332號不起訴處分確定。嗣又於92年間，因施用第
    二級毒品安非他命案件，經觀察、勒戒後，復認無繼續施用
    毒品之傾向，於93年1 月30日釋放出所，並經臺灣士林地方
    法院檢察署檢察官於同日以92年度毒偵字第1191號為不起訴
    處分確定。詎仍不知悔改，復於觀察、勒戒執行完畢釋放後
    5 年後，基於施用第二級毒品甲基安非他命之犯意，於98年
    4 月15日下午某時許，在臺北市○○區○○路4 段40巷49號
    4 樓居所，施用第二級毒品甲基安非他命，嗣於98年4 月17
    日下午7時30 分許，為警在上址查獲，並扣得第一級毒品海
    洛因1 包（驗餘淨重0.5588公克，持有第一級毒品部分另案
    偵辦）及安非他命吸食器1 組，業經被告於偵查中坦承不諱
    ，且被告為警查獲後所採取尿液檢體經檢驗呈安非他命、甲
    基安非他命陽性反應，此有臺灣尖端先進生技醫療股份有限
    公司98年4 月29日濫用藥物檢驗報告乙份附卷可稽，足認被
    告確有施用第二級毒品甲基安非他命之犯行，爰依毒品危害
    防制條例第20條第3 項及觀察勒戒處分執行條例第3 條第1
    項之規定，聲請裁定將被告送勒戒處所觀察、勒戒。
(二)、按「犯毒品危害防制條例第10條之罪者，檢察官應聲請法院
    裁定，或少年法院（地方法院少年法庭）應先裁定，令被告
    或少年入勒戒處所觀察、勒戒，其期間不得逾2 月。」、「
    觀察、勒戒後，檢察官或少年法院（地方法院少年法庭）依
    據勒戒處所之陳報，認受觀察、勒戒人無繼續施用毒品傾向
    者，應即釋放，並為不起訴之處分或不付審理之裁定；認受
    觀察、勒戒人有繼續施用毒品傾向者，檢察官應聲請法院裁
    定或由少年法院（地方法院少年法庭）裁定令入戒治處所強
    制戒治，其期間為6 個月以上，至無繼續強制戒治之必要為
    止。但最長不得逾1 年。」、「依前項規定為觀察、勒戒或
    強制戒治執行完畢釋放後，5 年後再犯第10條之罪者，適用
    本條前2 項之規定。」，毒品危害防制條例第20條第1 項、
    第2 項及第3 項定有明文；又「依第20條第2 項強制戒治期
    滿，應即釋放，由檢察官為不起訴之處分或少年法院（地方
    法院少年法庭）為不付審理之裁定。」、「觀察、勒戒或強
    制戒治執行完畢釋放後，5 年內再犯第10條之罪者，檢察官
    或少年法院（地方法院少年法庭）應依法追訴或裁定交付審
    理。」，毒品危害防制條例第23條第1 項及第2 項亦有明文
    。
(三)、再按施用第一、二級毒品為犯罪行為，毒品危害防制條例第
    10條定有處罰明文。故施用第一、二級毒品者，依前揭規定
    本應科以刑罰。惟基於刑事政策，對合於一定條件之施用者
    ，則依同條例第20條、第23條之規定，施以觀察、勒戒及強
    制戒治之保安處分。又毒品危害防制條例於92年7月9日修正
    公布，自93年1月9日施行，其中第20條、第23條將施用毒品
    之刑事處遇程序，區分為「初犯」及「五年內再犯」、「五
    年後再犯」。依其立法理由之說明：「初犯」，經觀察、勒
    戒或強制戒治後，應為不起訴處分或不付審理之裁定；經觀
    察、勒戒或強制戒治執行完畢釋放後，「五年內再犯」者，
    因其再犯率甚高，原實施之觀察、勒戒及強制戒治既已無法
    收其實效，爰依法追訴或裁定交付審理。至於經觀察、勒戒
    或強制戒治執行完畢釋放後，「五年後再犯」者，前所實施
    之觀察、勒戒或強制戒治已足以遮斷其施用毒品之毒癮，為
    期自新及協助其斷除毒癮，仍適用「初犯」規定，先經觀察
    、勒戒或強制戒治之程序。從而依修正後之規定，僅限於「
    初犯」及「五年後再犯」二種情形，始應先經觀察、勒戒或
    強制戒治程序。倘被告於五年內已再犯，經依法追訴處罰，
    縱其第三次（或第三次以上）再度施用毒品之時間，在初犯
    經觀察、勒戒或強制戒治執行完畢釋放五年以後，已不合於
    「五年後再犯」之規定，且因已於「五年內再犯」，顯見其
    再犯率甚高，原實施觀察、勒戒或強制戒治，已無法收其實
    效，即應依該條例第10條處罰（最高法院97年度第5次刑事
    庭會議意旨參照）。查被告於87年間，即因施用毒品案件，
    經本院於87年10月2日以87年度毒聲字第703號裁定送觀察勒
    戒後，認無繼續施用毒品傾向，由臺灣士林地方法院檢察署
    檢察官於87年11月21日以87年度偵字第8332號為不起訴處分
    確定。復於92年間再因施用毒品案件，經原審於92年12月16
    日以92年度毒聲字第1095號裁定送觀察勒戒後，認無繼續施
    用毒品傾向，於93年1月30日釋放出所，並由臺灣士林地方
    法院檢察署檢察官於93年1月30日以92年度毒偵字第1191號
    為不起訴處分確定，有本院被告前案紀錄表1份附卷足參。
    是認被告於98年4月15日所為本件施用第二級毒品犯行，雖
    係在前開87年間之觀察、勒戒執行完畢釋放5年以後，然其
    於毒品危害防制條例修正前，即於初犯經觀察、勒戒執行完
    畢後5年內之92年間已再犯，且經裁定送觀察、勒戒，故被
    告本件施用毒品犯行，已是三犯以上，即不合於「5年後再
    犯」之規定，又按上開決議，已說明修法後，僅限於『初犯
    』及『五年後再犯』二種情形，始應先經觀察、勒戒或強制
    戒治程序。從而，於五年內再犯，依法自應起訴處罰，因此
    該決議稱：倘五年內再犯，經依法追訴處罰等語，為法律條
    文之當然解釋。然修法前係規定三犯方直接起訴處罰，亦即
    五年內二犯仍係觀察勒戒，而上開決議，並未將修法前二犯
    係觀察勒戒之情形，特別考量，並予以排除。參酌上開立法
    理由，修正毒品危害防制條例就施用毒品者，祇於「初犯」
    及「五年後再犯」二種情形，有其追訴條件之限制，即須於
    初犯經觀察、勒戒或強制戒治釋放後，五年內均無施用毒品
    之行為，始能認其前所實施之觀察、勒戒或強制戒治已足遮
    斷毒癮，而得於五年後再犯時，再予適用初犯之規定，重行
    觀察、勒戒等治療程序。且已於「五年內再犯」，顯見其再
    犯率甚高，原實施觀察、勒戒或強制戒治，已無法收其實效
    ，而無五年戒斷期之存在，自無再經觀察、勒戒之必要，即
    應依毒品危害防制條例第10條之規定處罰（相同意旨參照最
    高法院97年度台非字第527號、98年度台非字第12號、98 年
    度台非字第17號判決）。從而，本件聲請為無理由，應予駁
    回。
二、經查：被告前因施用毒品經裁定送觀察勒戒後，認無繼續施
    用毒品之傾向，於87年11月21日由臺灣士林地方法院檢察署
    檢察官為不起訴處分確定。嗣又於92年間，再因施用毒品案
    件，經裁定送觀察、勒戒，復認無繼續施用毒品之傾向，於
    93年1月30日釋放出所，並經臺灣士林地方法院檢察署檢察
    官為不起訴處分確定。此有本院被告前案紀錄表及本院在監
    在押全國紀錄表在卷可稽。足見被告係於初犯後，「五年內
    再犯」，且經檢察官予以不起訴處分，則其於98年4月15 日
    下午某時許，復犯本件之施用毒品罪，即非屬毒品危害防制
    條例第20條第 3項所定「五年後再犯」之情形，自應由檢察
    官依同條例第23條第 2項規定追訴，是原審裁定駁回檢察官
    之聲請，核無不合。抗告意旨以：檢察官就被告初犯經保安
    處分執行完畢後再犯之施用毒品案件，僅對其再施以觀察、
    勒戒而未依法起訴判刑，與最高法院97年度第 5次刑事庭會
    議決議內容所述之情況有別，是應裁定令被告入勒戒處所觀
    察、勒戒，請求撤銷原裁定云云，核屬無據，其抗告為無理
    由，應予駁回。
三、據上論斷，應依刑事訴訟法第412條，裁定如主文。
中    華    民    國    99    年    3     月    8     日
                  刑事第十二庭審判長法  官  蔡永昌
                                    法  官  吳啟民
                                    法  官  蔡國在
以上正本證明與原本無異。
不得再抗告。
                                    書記官  顧哲瑜
中    華    民    國    99    年    3     月    8     日

司法院資訊處製作；財團法人民間司法改革基金會備份。
